【裁判字號】    90,台上,6721
【裁判日期】    901101
【裁判案由】    偽造文書
【裁判全文】
最高法院刑事判決                                九十年度台上字第六七二一號
    上  訴  人  甲○○
    選任辯護人  蕭顯榮律師
右上訴人因偽造文書案件，不服台灣高等法院台中分院中華民國九十年六月二十日第
二審判決（九十年度上訴字第五四九號，起訴案號：台灣台中地方法院檢察署八十八
年度偵字第五二一八號），提起上訴，本院判決如左：
    主  文
上訴駁回。
甲○○緩刑伍年。
    理  由
本件原判決認定上訴人甲○○係台中縣大里市公所建設課之課員，負責審核該市市民
自耕能力證明書之申請案件，為依法令從事於公務之人員。蔡崑鐘為台中縣大里市之
市民，其自台灣台中地方法院民事執行處之公告獲悉，坐落台中縣烏日鄉○○段第四
○一、四○二號二筆非都市土地已執行拍賣五次，均未拍定，且應買人應有自耕能力
，蔡崑鐘為求符合投標資格，乃於民國八十七年四月十五日，檢附載明該兩筆承受農
地上建有「本國式平房雞舍，面積共計五四八點二二平方公尺，主要建築材料為磚造
鐵架石棉瓦頂之未登記建物」之台中縣烏日鄉○○段第四四二建號之建築改良物登記
簿謄本，及自耕能力證明申請書，向台中縣大里市公所申請核發上開承受農地之自耕
能力證明。上訴人於承辦該申請案件後，就蔡崑鐘所提出之建築改良物登記簿謄本，
已知該農地上有未登記之建物，且以八十七年四月十七日八七里市建字第三○○八六
號函，請求台中縣烏日鄉公所代查該二筆土地使用情形，據台中縣烏日鄉公所以八十
七年四月二十九日八七烏鄉農字第五五四五號函覆稱，該二筆土地之使用狀況均為：
一閒置、二水泥柱、浪板頂建物一棟，面積約一八○平方公尺。上訴人於收到台中縣
烏日鄉公所回函後，又邀台中縣大里市公所會辦單位民政課之課員蕭欽禎共同由蔡崑
鐘駕車載往現場會勘，對於該二筆土地上確均有面積約一八○平方公尺未登記建物之
情形，甚為明瞭。而依內政部所訂頒之「自耕能力證明書之申請及核發注意事項」八
之(一)規定，申請核發證明書之承受農地使用須符合區域計畫法或都市計畫法有關土地
使用管制法令規定；又內政部依區域計畫法所訂「非都市土地使用管制規則」第六條
第一項及台灣省政府依內政部上開規則函頒之「臺灣省非都巿土地容許使用執行要點
」四之規定，凡涉及建築行為或變更地形地貌者，除法令另有規定外，均須辦理容許
使用手續；而依經濟部及行政院農業委員會函頒之「免受現行建築法令限制之農業生
產必要設施範圍」則明訂：「簡易家畜寮」－其構造材料為竹、木、無固著基礎水泥
桿、稻草、塑膠板等，每棟面積不超過一四五平方公尺者，方免申請建築執照。該二
筆土地上未登記之建物與上述規定之建築材料及面積均有不符，即需檢具該建物合法
房屋證明及容許使用證明，始可發給承受上述農地之自耕能力證明。詎上訴人明知蔡
崑鐘並未提出該建物合法房屋證明及容許使用證明，顯與前揭內政部與臺灣省政府所
訂頒之規定不符，竟於八十七年五月間，在台中縣大里巿公所內，就其職務上所掌之
「核發蔡崑鐘自耕能力證明書審查表」七之「現耕農地、承受農地之使用須符合區域
計畫法、都市計畫法等有關土地使用管制法令規定」之初審意見欄內作不實之審核予
以蓋章認證，並將本案提交自耕能力證明審查小組審查，使不知情之陳宗彥、林炘常
、陳欽賜、林清玉等審查委員誤信為真而予以核章，致使蔡崑鐘獲得核發不實之自耕
能力證明書，足以生損害於該大里市公所自耕能力證明書核發之正確性等情。係以上
開事實，經訊據上訴人固不否認有於上開時、地，因擔任台中縣大里巿公所建設課之
課員，負責承辦自耕能力證明書之申請案件，而就「核發蔡崑鐘自耕能力證明書審查
表」之「七現耕農地、承受農地之使用須符合區域計畫法、都市計畫法等有關土地使
用管制法令規定」一項，在初審意見欄內予以蓋章認證之行為，惟矢口否認有明知不
實之事項而登載於職務上所掌之公文書犯行，辯稱：自耕能力證明由審查小組負責核
發，其僅就本身負責之部分審查，不負責核發自耕能力證明書，又其並未至烏日鄉○
○段第四○一、四○二號土地勘查，至於經濟部六十六年六月十七日經農一六一四七
號函之規定，僅係作為准否接用水電之認定而已，與自耕能力證明之核發無關，其絕
無在上述審查表為不實之登載云云。經查依八十九年一月二十六日修正公布前土地法
第三十條：「私有農地所有權之移轉，其承受人以能自耕者為限，並不得移轉為共有
，但因繼承而移轉者，得為共有。違反前項規定者，其所有權之移轉無效」，明定農
地移轉，承受人以能自耕者為限；又內政部於八十六年八月八日修正發布之「自耕能
力證明書之申請及核發注意事項」八明定：「申請核發證明書之承受農地，應符合左
列規定：(一)承受農地之使用須符合區域計畫法或都巿計畫法有關土地使用管制法令規
定」；再內政部於八十五年五月二十三日修正發布之「非都巿土地使用管制規則」第
六條第一項規定：「經編定為某種使用之土地，應依其容許使用之項目使用。但其他
法律有禁止或限制使用之規定者，依其規定」；另臺灣省政府於八十四年六月七日函
頒之「臺灣省非都巿土地容許使用執行要點」四規定：「使用各種使用地，屬容許使
用範圍，且未涉及建築行為或變更地形地貌者，除法令另有規定外，得免辦理容許使
用手續」；從而非都巿土地凡涉及建築行為或變更地形地貌者，除法令另有規定外，
均須辦理容許使用手續。又依經濟部六十六年六月十七日經（六六）農一六一四七號
函、行政院農業委員會八十一年十一月六日八一農糧字第一○二○六一三Ａ號函及八
十一年九月十四日研商「免受現行法令限制之農業生產必要設施範圍」會議紀錄，簡
易家畜禽寮（豬及乳牛除外）－其構造材料為竹、木、水泥桿、稻草、塑膠板等，每
棟面積不超過一四五平方公尺，方免申請建築執照，此外，即須檢具建築物之合法房
屋證明或容許使用證明，始可核發承受農地之自耕能力證明書，否則不得審查通過，
上開正常之審核標準，業據證人即台中縣烏日鄉公所農業課技士黃正斌、台中縣沙鹿
鎮公所農業課課員林中明、台中縣霧峰鄉公所農業課溫正宗、臺灣省建設廳第四科第
二股技士蔡盛村等人分別於法務部調查局台中縣調查站(下稱調查站)調查時證述明確
（見偵查卷第七、八、一七、二七、二八、五五頁）。又蔡崑鐘係於八十七年四月十
五日，至台中縣大里巿公所提出「自耕能力證明申請書」、切結無專任農耕以外職業
或勞動工作之「切結書」及坐落台中縣烏日鄉○○段第四○一、四○二地號之四四二
建號建築改良物登記簿謄本等資料，申請發給承受台中縣烏日鄉○○段第四○一、四
○二地號等二筆農地之自耕能力證明書（見偵查卷第一○三、一○七、一一一至一一
二頁）。依上述建築改良物登記簿謄本之記載，烏日鄉○○段第四○一、四○二地號
上有「本國式平房雞舍，面積共計五四八點二二平方公尺，主要建築材料為磚造鐵架
石棉瓦頂之未登記建物」。經在台中縣大里巿公所建設課擔任課員之上訴人承辦後，
上訴人除以八十七年四月十七日八七里巿建字第三○○八六號函請台中縣烏日鄉公所
代查此二筆土地是否合法使用（見偵查卷第一○二頁），台中縣烏日鄉公所以八十七
年四月二十九日八七烏鄉農字第五五四五號函覆此二筆土地之使用狀況均為：一閒置
，二水泥柱、浪板頂建物一棟、面積約一八○平方公尺外（見偵查卷第一○六頁），
上訴人又於烏日鄉公所上開回函後，約於八十七年四月下旬，與台中縣大里巿公所內
會辦本件自耕能力證明申請案之民政課課員蕭欽禎，由蔡崑鐘駕車載往現場會勘等情
節，業據證人蕭欽禎於調查站八十七年十月二十二日調查時證述甚詳（見偵查卷第五
一、五二頁），足見上訴人對於上開二筆土地上確有水泥柱、浪板頂之建物二棟，面
積均約為一八○平方公尺之事實至為明瞭。另據證人黃正斌於調查站調查時證稱：該
鄉鄉民林聰仁、陳文盛亦曾分別於八十六年十二月間、八十七年五月間申請核發承受
烏日鄉○○段四○一、四○二號土地之自耕能力證明，經其等引導至現場勘察結果，
該二筆農地閒置，並各有一棟佔地約一百八十平方公尺之水泥柱、浪板頂建物，不符
合前述有關非都巿土地容許使用項目之規定，經其口頭並行文要求申請人補具該土地
上建物符合家畜禽寮容許使用之許可文件或合法房屋證明憑辦，因聲請人均無法提出
，故並未核發該二筆土地之自耕能力證明云云（見偵查卷第九頁）；證人林中明於調
查站調查時亦證稱：該鎮鎮民陳松平於八十七年二月初，亦申請承受該二筆土地之自
耕能力證明，其處理方式與證人黃正斌相同云云（見偵查卷第一五至一六頁）；證人
溫正宗於調查站調查時復證稱：其於八十六年十二月底受理該鄉鄉民林源二申請承受
此二筆土地之自耕能力證明，因與證人黃正斌、溫正宗相同之理由，並未發給云云（
見偵查卷第二八至二九頁）。再參以台中縣政府政風室八十七年七月一日政一字第一
四二三號書函略載：「本案繼林聰仁申請後，先後又有烏日鄉民陳文盛、沙鹿鎮公所
陳松平、霧峰鄉公所林源二及大里市公所蔡崑鐘等對該兩地號土地提出申請案，並均
函請烏日鄉公所代查該二筆承受農地之使用狀況，而該所亦以相同調查情形函復各查
詢單位，而在前述諸多申請案中，僅大里市公所准予核發該市民蔡崑鐘之申請，其餘
申請案亦同樣遭駁回退件。」、「本案為求慎重，經再前往現場勘查，該建物水泥柱
已屬固著，建物面積為五四八餘平方公尺，均已不符行政院農業委員會八十一年十一
月六日八一農糧字第一○二○六一三Ａ號函規定，免附建物許可之條件，因此，本案
台中縣大里市公所對該承受農地自耕能力證明書之核發確屬不當。」等情（見偵查卷
第八七頁），顯見各地鄉、鎮公所之承辦人員均知與規定不符而不能核發。而上訴人
自七十九年十月調任台中縣大里巿公所建設課課員，即承辦自耕能力證明書之審核業
務至今，業據其於八十七年十月二十二日之調查站調查時自陳甚明（見偵查卷第七二
頁背面），對於前述法令規定，顯然知之甚稔，否則焉會有以八十七年四月十七日八
七里巿建字第三○○八六號函請台中縣烏日鄉公所代查此二筆土地是否合法使用之舉
（見偵查卷第一○二頁），且又於八十七年四月下旬與證人蕭欽禎、蔡崑鐘駕車載往
現場會勘。本件上訴人於八十七年五月間，在台中縣大里巿公所內，就「核發蔡崑鐘
自耕能力證明書審查表」之「七現耕農地、承受農地之使用須符合區域計畫法、都市
計畫法等有關土地使用管制法令規定」一項，在初審意見欄內予以蓋章認證，並將此
案簽擬提交自耕能力證明審查小組複審，使不知情之陳宗彥（秘書）、林炘常（建設
課課長）、陳欽賜（大里巿公所民政課課長）、林清玉（大里地政事務所課員，協辦
大里巿公所自耕能力證明書審核作業）等人誤信為真而予以核章，致使蔡崑鐘順利獲
得核發自耕能力證明書等情，復有該份「核發蔡崑鐘自耕能力證明書審查表」影本（
見偵查卷第一○四頁）及證人陳宗彥、林炘常、陳欽賜、林清玉之調查站調查筆錄附
卷可查（見偵查卷第六○、六三、六八、七一頁）。上訴人明知該二筆土地上確有水
泥柱、浪板頂之建物二棟、面積均約一八○平方公尺之事實，復明知應適用前開法令
規定，不應核發本件自耕能力證明，乃竟登載不實於職務上所掌之「核發蔡崑鐘自耕
能力證明書審查表」，致陳宗彥等人不察，據以核發蔡崑鐘承受該二筆農地之自耕能
力證明書，自足以生損害於上開市公所自耕能力證明書核發之正確性，本件事證明確
，上訴人犯行堪以認定，為其所依憑之證據及認定之理由。並以上訴人否認有本件明
知不實之事項而登載於職務上所掌之公文書之犯行及其辯解，為諉罪卸責之詞，不足
採信。又證人蕭欽禎雖另於第一審八十八年七月二日審理時到庭證稱，其前述調查筆
錄所言有誤，其係於接獲檢舉後，於八十七年六月十一日與政風室主任及蔡崑鐘一同
前往現場勘查是否為雞舍，並非與上訴人一同勘查現場云云。但查蕭欽禎於八十七年
十月二十二日調查筆錄中所言相當具體，還稱其當時配合上訴人丈量高度，以其擔任
公職，智識程度不低，前開供述應非出於口誤；核其所言應屬事後迴護上訴人之詞，
委無足採；分別在判決內詳予指駁並說明其理由。核上訴人之所為，係犯刑法第二百
十三條之公文書登載不實罪。公訴人雖係以上訴人涉犯貪污治罪條例第六條第一項第
四款之對於主管之事務直接圖私人不法之利益罪起訴，但起訴書已及上訴人有上開
公務員明知不實之事項而登載於職務上所掌之公文書之事實，自為起訴效力所及，法
院自得加以審理。因而撤銷第一審關於上訴人部分不當之判決，改判論以上訴人公務
員明知不實之事項，而登載於職務上所掌之公文書，足以生損害於公眾罪，復審酌上
訴人犯罪之動機、目的、手段、所生危害及犯後態度等一切情狀，量處有期徒刑壹年
，以示懲儆。對於公訴意旨另略以：上訴人係台中縣大里市公所建設課之課員，負責
審核該市市民自耕能力證明書之申請案件，為依據法令從事公務之人員，竟假借職權
對於其主管之審核自耕能力證書事務，直接圖利蔡崑鐘，於上開時地，在核發蔡崑鐘
自耕能力證明書審查表第七項之初審意見欄內作不實之認證，致使蔡崑鐘獲得不實之
自耕能力證明書，於第一審法院民事執行處八十六年度執字第六四七二號第六次拍賣
上開二筆農地時，以唯一符合投標資格者，以每坪新台幣（下同）九千餘元遠低於市
價四倍之價格得標，並企圖以每坪三萬八千元之價出售該土地牟利，涉犯貪污治罪條
例第六條第一項第四款之對於主管之事務直接圖私人不法之利益罪嫌云云，經調查證
據之結果，以上訴人主管核發自耕能力證明書，與蔡崑鐘是否即據以參與拍賣，及蔡
崑鐘是否能以最高價額競標而標得第一審法院民事執行處就本件系爭農地及其上建築
物所為之拍賣，欠缺相當性之關連，上訴人既僅就核發自耕能力證明書部分有其職責
，而蔡崑鐘能否拍得承受系爭農地，既非其法定職權，且對於執行法院拍賣之事務亦
無從利用職權之機會加以影響，此外又查無其他積極證據足以證明上訴人有上開公訴
人所指訴圖利之事實，應認此部分犯罪尚屬不能證明，並以此部分與上開論罪科刑部
分，有牽連犯裁判上一罪關係，不另為無罪之諭知，亦在判決內加以明。經核於法
並無違誤。查農地之移轉，有時尚涉及其上建築物之移轉或使用，從而當時有效之行
政命令，藉由核發自耕能力證明書，就超過一百四十五平方公尺之簡易家畜禽寮（豬
及乳牛除外），規定尚須檢具容許使用證明書，以達非都市土地使用管制之目的，自
有其時空之必要，本件上訴人對於承辦核發自耕能力證明書之職務多年，對於審核之
標準知之甚稔，竟乃於其職務上所掌之公文書為不實之登載，原判決論處上訴人罪刑
，並無適用法則之違誤。上訴意旨就本件自耕能力證明書之核發，爭執其與系爭農地
上二棟家畜禽寮有無取得容許使用證明文書無關，所持見解，尚有誤會。其餘上訴意
旨，徒憑己意就原審認事採證之職權行使，或對不影響原判決就整個犯罪事實認定之
事項，任意指摘違背法令，均非有理由，應予駁回。惟上訴人尚未受有期徒刑之宣告
，因一時錯誤，致罹刑章，經此受刑之宣告後，當知惕勵，無再犯之虞，認對其所處
之刑，以暫不執行為適當，爰諭知緩刑伍年，以勵自新。
據上論結，應依刑事訴訟法第三百九十六條，刑法第七十四條第一款，判決如主文。
中      華      民      國     九十     年     十一     月      一      日
                              最高法院刑事第九庭
                                  審判長法官  莊  登  照
                                        法官  洪  明  輝
                                        法官  黃  一  鑫
                                        法官  魏  新  和
                                        法官  林  秀  夫
      右正本證明與原本無異
                                              書  記  官
中      華      民      國     九十     年     十一     月      九      日
                                                                       Ｋ


司法院資訊處製作；財團法人民間司法改革基金會備份。
